臺灣新北地方法院民事裁定
                              110年度消債職聲免字第115號
聲  請  人
即  債務人  黃志雄  

代  理  人  陳昭全律師
相  對  人
即  債權人  國泰世華商業銀行股份有限公司

法定代理人  郭明鑑  
代  理  人  蔡政宏  
相  對  人
即  債權人  兆豐國際商業銀行股份有限公司

法定代理人  張兆順  
代  理  人  林勵之  
相  對  人
即  債權人  花旗（台灣）商業銀行股份有限公司


法定代理人  莫兆鴻  


代  理  人  陳正欽  
相  對  人
即  債權人  遠東國際商業銀行股份有限公司

法定代理人  周添財  


相  對  人
即  債權人  永豐商業銀行股份有限公司

法定代理人  陳嘉賢  
代  理  人  呂亮毅  
相  對  人
即  債權人  台新國際商業銀行股份有限公司

法定代理人  尚瑞強  
相  對  人
即  債權人  安泰商業銀行股份有限公司


法定代理人  丁予康  


相  對  人
即  債權人  中國信託商業銀行股份有限公司


法定代理人  利明献  


代  理  人  戴振文  

相  對  人
即  債權人  滙誠第一資產管理股份有限公司

法定代理人  莊仲沼  


相  對  人
即  債權人  新光行銷股份有限公司

法定代理人  李明新  
代  理  人  鄭穎聰  
相  對  人
即  債權人  富邦資產管理股份有限公司

法定代理人  洪主民  


相  對  人
即  債權人  良京實業股份有限公司

法定代理人  平川秀一郎



相  對  人  滙誠第二資產管理股份有限公司

法定代理人  莊仲沼  


上列債務人因消費者債務清理事件，本院裁定如下：
    主  文
債務人黃志雄應予免責。
    理  由
一、按法院為終止或終結清算程序之裁定確定後，除別有規定外
    ，應以裁定免除債務人之債務，消費者債務清理條例（下稱
    消債條例）第132 條定有明文。次按法院裁定開始清算程序
    後，債務人有薪資、執行業務所得或其他固定收入，扣除自
    己及依法應受其扶養者所必要生活費用之數額後仍有餘額，
    而普通債權人之分配總額低於債務人聲請清算前二年間，可
    處分所得扣除自己及依法應受其扶養者所必要生活費用之數
    額者，法院應為不免責之裁定。但債務人證明經普通債權人
    全體同意者，不在此限；債務人有下列各款情形之一者，法
    院應為不免責之裁定。但債務人證明經普通債權人全體同意
    者，不在此限：㈠於七年內曾依破產法或本條例規定受免責
    。㈡故意隱匿、毀損應屬清算財團之財產，或為其他不利於
    債權人之處分，致債權人受有損害。㈢捏造債務或承認不真
    實之債務。㈣聲請清算前二年內，因消費奢侈商品或服務、
    賭博或其他投機行為，所負債務之總額逾聲請清算時無擔保
    及無優先權債務之半數，而生開始清算之原因。㈤於清算聲
    請前一年內，已有清算之原因，而隱瞞其事實，使他人與之
    為交易致生損害。㈥明知已有清算原因之事實，非基於本人
    之義務，而以特別利於債權人中之一人或數人為目的，提供
    擔保或消滅債務。㈦隱匿、毀棄、偽造或變造帳簿或其他會
    計文件之全部或一部，致其財產之狀況不真確。㈧故意於財
    產及收入狀況說明書為不實之記載，或有其他故意違反本條
    例所定義務之行為，致債權人受有損害，或重大延滯程序，
    消債條例第133 條、134 條分別定有明文。是法院為終止或
    終結清算程序之裁定確定後，除有消債條例第133 、134 條
    各款所定之情形者，法院應為不免責之裁定外，法院即應以
    裁定免除債務人之債務。
二、本件聲請人前因有不能清償債務情事，於民國109 年7 月17
    日具狀向本院聲請清算，經本院以109 年度消債清字第216
    號裁定自110 年2 月23日上午10時起開始清算，並命司法事
    務官進行清算程序，由本院以110 年度司執消債清字第38號
    清算事件受理在案。嗣於清算程序中，因聲請人名下無財產
    ，復經本院民事執行處司法事務官於110 年4 月29日以110
    年度司執消債清字第38號裁定終止清算程序並確定在案等情
    ，有本院上開裁定及確定證明書在卷可稽（見本院109 年度
    消債清字第216 號卷第47-49 頁、110 年度司執消債清字第
    38號卷第187 頁及反面、第207 頁），且經本院依職權調取
    本院109 年度司消債調字第615 號卷、109 年度消債清字第
    216 號卷、110 年度司執消債清字第38號卷查閱無訛，自堪
    信為真實。是本院所為終結清算程序之裁定既已確定，依前
    開消債條例規定，即應審酌聲請人是否有消債條例第133 條
    、第134 條所定應為不免責裁定之情形。又本院於110 年7
    月26日以函文通知聲請人及全體無擔保債權人，於10日內就
    本院應否裁定免除聲請人債務表示意見，並通知聲請人及全
    體債權人於同年11月22日到庭陳述意見，其等意見如下：
(一)債權人國泰世華商業銀行股份有限公司（下稱國泰世華銀行
    ）表示：其不同意聲請人免責。請鈞院調查聲請人目前收入
    情形，因本件清算程序中，全體普通債權人未獲分配，倘受
    償金額低於聲請人聲請前2 年可處分所得之餘額，請鈞院依
    消債條例第133 條規定予以不免責等語。
(二)債權人兆豐國際商業銀行股份有限公司（下稱兆豐銀行）表
    示：其不同意債務人免責。其因非公權力機關，無法行使公
    權力強制其他機關提出證明，為查明聲請人是否有消債條例
    第134 條規定之不免責事由，請鈞院命聲請人提出聲請前2 
    年之財產所得清單及所有金融機構存摺交易明細，以資證明
    聲請人聲請前2 年財產所得變動情形符合法律規範。又消債
    條例第1 條除給予債務人重生機會外，尚有保障債權人公平
    受償，以促進社會經濟健全發展之目的，並非提供債務人依
    循債務清理條例以圖脫免債務之責，故請鈞院依職權審酌聲
    請人是否有消債條例第134 條其他各款不免責事由等語。
(三)債權人花旗（台灣）商業銀行股份有限公司（下稱花旗銀行
    ）表示：其不同意聲請人免責，請鈞院詳查聲請人是否具有
    消債條例第133 條、第134 條各款所定不免責事由等語。
(四)債權人遠東國際商業銀行股份有限公司（下稱遠東銀行）表
    示：其不同意聲請人免責。依消債條例第1 條之立法宗旨在
    於衡平債權債務雙方之利益及個別應負擔之義務、責任，故
    法院基於公正之第三者，即應衡平債權債務雙方之利益及應
    負擔之義務與責任為公平之裁判，否則即有悖於消債條例之
    立法精神。而免責事件之裁定及處置，涉及多數利害關係人
    之權益，法院應依消債條例第136 條規定，為公平、合理、
    有效且迅速之調查，並確保清算、免責程序審理之公正。爰
    請鈞院依職權逕為調查聲請人是否有無構成消債條例第133 
    條、第134 條各款所定不免責事由等語。
(五)債權人永豐商業銀行股份有限公司表示：關於聲請人是否免
    責乙事，請鈞院依職權裁定等語。
(六)債權人台新國際商業銀行股份有限公司（下稱台新銀行）表
    示：其不同意聲請人免責。請鈞院詳查聲請人是否有消債條
    例第133 條、第134 條各款所定不免責事由等語。
(七)債權人中國信託商業銀行股份有限公司（下稱中國信託銀行
    ）表示：其認聲請人不應免責，請鈞院詳查聲請人有無構成
    消債條例第133 條規定、第134 條各款所定不免責之情事。
    依鈞院109 年度消債清字第216 號裁定所示，如聲請人每月
    可處分所得扣除必要生活支出後，已入不敷出，就超支部分
    聲請人如何負擔、是否有收入未列入財產及收入狀況說明書
    或有隱匿之情事，顯有疑義，是聲請人有故意於財產及收入
    狀況說明書為不實之記載等情事，顯已符合消債條例第134 
    條第2 款、第8 款之規定，故鈞院應裁定聲請人不免責。又
    依消債條例第1 條規定係為保障債權人公平受償，謀求消費
    者經濟生活之更生及社會經濟之健全發展，非為債務人避免
    清償債務之義務所設立，而聲請人現年約46歲，仍具工作能
    力及還款能力，自應當竭力清償債務等語。
(八)債權人滙誠第一資產管理股份有限公司（下稱滙誠第一公司
    ）表示：因其於本件聲請人聲請債務清理事件中所得悉之資
    料甚少，無法知悉聲請人之收入及支出狀況，無從判斷聲請
    人是否符合消債條例第133 條、第134 條規定而應予不免責
    ，故請鈞院依職權審酌聲請人是否符合消債條例第133 條規
    定而應予不免責裁定，並請鈞院依職權函查聲請人於聲請清
    算前2 年內是否有申請失業補助、低收入補助或職業訓練補
    助等政府相關補助，以利其判斷聲請人是否應予不免責。又
    按消債條例之立法理由及精神，並非幫助無誠意意圖鑽營現
    行法令規定漏洞且不願努力工作清償債務之債務人於經濟上
    重生，亦有許多有責任之債務人想辦法積極努力償還貸款，
    故倘鈞院輕易准予聲請人免責，對債權人與努力工作按時還
    款之一般債務人或按期還款之更生債務人更顯不公，亦不符
    消債條例所欲表彰之濟弱扶傾精神，故請鈞院裁定聲請人不
    免責等語。
(九)債權人新光行銷股份有限公司（下稱新光行銷公司）表示：
    聲請人現年46歲，倘非有特殊而致不能謀生之非常情形，距
    法定退休年齡65歲尚有19年以上之工作年限，應積極工作以
    盡力清償債務，而非藉由消債清理程序以逃避債務，請鈞院
    依職權查詢聲請人是否有消債條例第133 條、第134 條各款
    所定不免責事由，並依法裁定之等語。
(十)債權人富邦資產管理股份有限公司（下稱富邦資產管理公司
    ）表示：聲請人現年46歲，尚未達勞動基準法所定強制勞工
    退休之年齡，仍有勞動年數得以賺取報酬理清債務，自當竭
    力清償，為防消債條例被濫用，阻礙社會經濟健全及影響債
    權人公平受償機會，且其於清算程序中並未受償任何款項，
    故其認聲請人應不予免責，請鈞院裁定聲請人不免責等語。
(十一)債權人良京實業股份有限公司（下稱良京公司）表示：請
      鈞院向中華民國人壽保險商業同業公會函查聲請人有無以
      自己為要保人，或嗣後變更要保人，或質借未償還之商業
      保險保單而未陳報。如有，則聲請人該隱匿財產行為，即
      屬消債條例第134 條第2 款、第8 款規定之不免責事由，
      應予不免責等語。
(十二)債權人滙誠第二資產管理股份有限公司（下稱滙誠第二公
      司）表示：因其於本件聲請人聲請債務清理事件中所得悉
      之資料甚少，無法知悉聲請人之收入及支出狀況，無從判
      斷聲請人是否符合消債條例第133 條、第134 條規定而應
      予不免責，故請鈞院依職權審酌聲請人是否符合消債條例
      第133 條規定而應予不免責裁定，並請鈞院依職權函查聲
      請人於聲請清算前2 年內是否有申請失業補助、低收入補
      助或職業訓練補助等政府相關補助，以利其判斷聲請人是
      否應予不免責。又按消債條例之立法理由及精神，並非幫
      助無誠意意圖鑽營現行法令規定漏洞且不願努力工作清償
      債務之債務人於經濟上重生，亦有許多有責任之債務人想
      辦法積極努力償還貸款，故倘鈞院輕易准予聲請人免責，
      對債權人與努力工作按時還款之一般債務人或按期還款之
      更生債務人更顯不公，亦不符消債條例所欲表彰之濟弱扶
      傾精神，故請鈞院裁定聲請人不免責等語。
(十三)債權人安泰商業銀行股份有限公司（下稱安泰銀行）表示
      ：聲請人除對其積欠信用卡及無擔保信用貸款尚未清償外
      ，於其他金融機構亦有多筆信用卡及信用貸款債務，足見
      聲請人未能衡量自身清償能力，復恣意過度消費，致財務
      缺口急速擴張，終致入不敷出，積欠龐大債務，且各普通
      債權人受償額均未達債權額之百分之20以上，是聲請人已
      符合不免責之規定，請鈞院依職權裁定聲請人不免責等語
      。
(十四)聲請人表示：聲請人自鈞院於110 年2 月23日裁定開始清
      算程序後迄今均無收入，而聲請人每月必要生活支出與聲
      請清算時相當約為新臺幣（下同）5,990 元，故於鈞院裁
      定開始清算程序後，聲請人之收入扣除必要生活費用後並
      無餘額，又聲請人於聲請清算前2 年間之可處分所得為0 
      元，復扣除必要生活支出14萬3,760 元後，亦無餘額，且
      不足部分係仰賴聲請人之母親協助支付，故聲請人並無消
      債條例第133 條所定不免責事由。又聲請人前未曾依破產
      法或消債條例規定受免責之裁定，於聲請清算前2 年內亦
      無奢侈浪費之情形，更無任何隱匿財產或為不實說明之情
      事，故聲請人並無消債條例第134 條各款所定不應免責之
      情事。從而，依消債條例第132 條規定，鈞院依法應裁定
      聲請人免責等語。
三、經查：
(一)聲請人應無消債條例第133 條所定不免責事由：
    聲請人主張其自本院110 年2 月23日裁定開始清算程序後迄
    今均無任何收入，不足部分均由母親協助支付等語，業據提
    出109 年度綜合所得稅各類所得資料清單、全國財產稅總歸
    戶財產查詢清單、勞工保險被保險人投保資料表等件影本在
    卷可證（見本院卷第27-32 頁），且本院並依職權函詢新北
    市政府社會局關於聲請人有無領取社會福利津貼及請領之情
    形為何，經新北市政府函覆表示聲請人並無申請相關社會救
    助等語，此有新北市政府社會局110 年7 月2 日新北社助字
    第1101418917號函附卷為憑（見本院卷第137-139 頁），是
    堪認聲請人上開之主張為真；又聲請人復主張其每月必要生
    活支出與聲請清算時相當約為5,990 元等語，雖聲請人就此
    部分支出並未提出任何相關單據佐證，惟本院衡以目前社會
    經濟消費情形，認其上開所提列之個人必要支出數額，並未
    逾新北市110 年度每人每月最低生活費之1.2 倍即1 萬8,72
    0 元，應屬合理，應可採信。則聲請人目前無收入，扣除其
    每月必要生活費用5,990 元後，已無任何餘額，故聲請人並
    無消債條例第133 條所定應不予免責之事由。
(二)聲請人應無消債條例第134 條各款所定不免責事由：
 1、關於消債條例第134 條第2 款、第8 款部分：
 (1)債權人良京公司主張請本院向中華民國人壽保險商業同業公
    會函查聲請人有無以自己為要保人，或嗣後變更要保人，或
    質借未償還之商業保險保單而未陳報。如有，則聲請人該隱
    匿財產行為，即構成消債條例第134 條第2 款、第8 款不免
    責事由等語。惟查，聲請人前於向本院聲請清算時，業已提
    出其向中華民國人壽保險商業同業公會查詢投保紀錄之查詢
    結果表（見本院109 年度消債清字第216 號卷第41-43 頁）
    ，而依該查詢結果表可知聲請人並無投保紀錄，是堪認聲請
    人並無應陳報而未陳報之保單。況債權人良京實業公司既未
    就聲請人究竟有何隱匿財產或收入，抑或故意於財產及收入
    狀況為不實記載，抑或故意違反消債條例所定義務等情事，
    提出任何證據資料供本院審酌，是尚難遽認聲請人有隱匿財
    產或於財產收入狀況說明書為不實記載而構成消債條例第13
    4條第2款、第8款所定不應免責之情形存在，故債權人良京
    實業公司此部分主張，自無可採。
 (2)又債權人中國信託銀行主張聲請人每月可處分所得扣除必要
    生活支出後，已入不敷出，就超支部分聲請人如何負擔、是
    否有收入未列入財產及收入狀況說明書或有隱匿之情事，顯
    有疑義，是聲請人有故意於財產及收入狀況說明書為不實之
    記載等情事，已符合消債條例第134 條第2 款、第8 款之規
    定等語。惟查，聲請人之每月收入扣除必要生活支出後固已
    入不敷出，惟就其不足之部分，聲請人業已陳明由其母親協
    助支付等語，此有聲請人之財產及收入狀況說明書、110 年
    8 月2 日民事陳述意見狀等件附卷可佐（見本院109 年度司
    消債調字第615 號卷第7 頁及反面、本院卷第21-23 頁），
    可知聲請人就其收入不足支應必要生活費用部分，係藉由其
    母親協助支付，應無另行取得其他收入之情形存在。況債權
    人中國信託銀行亦未就其上開主張提出任何證據資料供本院
    審酌，自難僅憑其片面臆測之詞，即謂聲請人有故意隱匿或
    毀損屬於清算財團財產或故意於財產收入狀況說明書為不實
    記載而構成消債條例第134 條第2 、8 款所定不應免責之情
    形存在，故債權人中國信託銀行之主張，亦不可採。
 2、至債權人兆豐銀行、花旗銀行、遠東銀行、台新銀行、新光
    行銷公司、中國信託銀行主張請本院審酌聲請人有無消債條
    例第134 條各款之情形；債權人富邦資產管理公司、安泰銀
    行則表示不同意聲請人免責云云。惟查，消債條例關於清算
    程序係以免責主義為原則，不免責為例外，除消債條例第13
    4 條第2 款、第8 款規定，業經認定如前外，如債權人主張
    債務人有消債條例第134 條其餘各款所定不免責之情事，自
    應由債權人就債務人有合於上開各款要件之事實，舉證以實
    其說。然上開債權人並未具體說明或提出相當事證證明聲請
    人符合消債條例之何不免責事由之規定，自難認聲請人有消
    債條例第134 條其餘各款所定不免責之情事。
四、綜上所述，本件聲請人經法院為終結清算程序之裁定確定，
    既無消債條例第133 條或第134 條各款所定之不應免責情形
    存在，自應以裁定免除聲請人之債務，是聲請人聲請免責，
    自應准許，爰裁定如主文。
中　　華　　民　　國　 110　　年　　12　　月　　10　　日
                  民事第一庭  法  官  毛崑山
以上為正本係照原本作成。
如不服本裁定，應於裁定送達後10日內，以書狀向本院提出抗告
，並繳納抗告費新臺幣1,000元。
中　　華　　民　　國　 110　　年　　12　　月　　10　　日
                              書記官  童淑敏